---
title: "deploiement IRVE"
author: "zarafa"
date: "2025-11-3"
output: html_document
---
# ANALYSE DU DÉPLOIEMENT DE L'INFRASTRUCTURE DE RECHARGE (IRVE)
library(tidyverse)
library(lubridate)
library(scales)
library(leaflet)
library(RColorBrewer)
library(viridis)
```

```{r}
bornes <- read_csv("U:/Documents/BUT3/SAE_mener_une etude_stat/consolidation-etalab-schema-irve-statique-v-2.3.1-20251116.csv")
SEPARATEUR_CSV <- ";"                           
DECIMAL_CSV <- ","

```
#Nettoyage et préparation
```{r}
bornes_clean <- bornes %>%
mutate(
consolidated_latitude = as.numeric(str_replace_all(consolidated_latitude, "," , ".")),
consolidated_longitude = as.numeric(str_replace_all(consolidated_longitude, "," , ".")),
date_mise_en_service = as.Date(date_mise_en_service),
annee = year(date_mise_en_service),
annee_mois = floor_date(date_mise_en_service, "month"),
trimestre = paste0(year(date_mise_en_service), "-T", quarter(date_mise_en_service)),
categorie_puissance = case_when(
puissance_nominale >= 150 ~ "Très Rapide (≥150 kW)",
puissance_nominale >= 50  ~ "Rapide (50-149 kW)",
puissance_nominale >= 22  ~ "Accélérée (22-49 kW)",
puissance_nominale >= 7   ~ "Normale (7-21 kW)",
puissance_nominale > 0    ~ "Lente (<7 kW)",
TRUE ~ "non renseignée"
)
) %>%
filter(
annee >= 2015 & annee <= 2020,
nbre_pdc > 0,
!is.na(puissance_nominale),
!is.na(consolidated_latitude),
!is.na(consolidated_longitude)
)

```

#Évolution cumulative
```{r}
evolution_cumulative <- bornes_clean %>%
arrange(date_mise_en_service) %>%
group_by(annee_mois) %>%
summarise(
pdc_mensuels = sum(nbre_pdc, na.rm = TRUE),
stations_mensuelles = n_distinct(id_station_itinerance)
) %>%
ungroup() %>%
mutate(
pdc_cumules = cumsum(pdc_mensuels),
stations_cumulees = cumsum(stations_mensuelles)
)

```
#visualisation
```{r}
ggplot(evolution_cumulative, aes(annee_mois, pdc_cumules)) +
geom_line(color = "#2E86AB", linewidth = 1.2) +
geom_point(data = subset(evolution_cumulative, annee_mois == max(annee_mois)),
color = "#E74C3C", size = 3) +
geom_text(
data = subset(evolution_cumulative, annee_mois == max(annee_mois)),
aes(label = paste0("2020: ", comma(pdc_cumules), " PDC")),
vjust = -1, size = 5, fontface = "bold", color = "#E74C3C"
) +
scale_y_continuous(labels = comma_format()) +
scale_x_date(date_breaks = "1 year", date_labels = "%Y",
limits = c(as.Date("2015-01-01"), as.Date("2020-12-31"))) +
labs(
title = "Évolution cumulative des points de charge (2015–2020)",
x = "Année", y = "PDC cumulés"
) +
theme_minimal()

```

Le réseau de points de charge en France connaît une croissance continue et de plus en plus rapide entre 2015 et 2020.
2018 marque un changement de rythme, suivi d’une accélération encore plus forte en 2019.

#Évolution annuelle
```{r}
evolution_annuelle <- bornes_clean %>%
group_by(annee) %>%
summarise(pdc_annuels = sum(nbre_pdc)) %>%
mutate(croissance_pct = (pdc_annuels / lag(pdc_annuels) - 1) * 100)

ggplot(evolution_annuelle, aes(factor(annee), pdc_annuels)) +
geom_col(fill = "#3498DB", alpha = 0.8) +
geom_text(aes(label = comma(pdc_annuels)), vjust = -0.5) +
geom_line(aes(y = pdc_annuels, group = 1),
color = "#E74C3C", linewidth = 1, linetype = "dashed") +
scale_y_continuous(labels = comma_format()) +
labs(
title = "Déploiement annuel des points de charge (2015–2020)",
x = "Année", y = "Nombre de PDC"
) +
theme_minimal()

```
Le déploiement augmente fortement entre 2015 et 2017.
En 2018, il y a une baisse nette par rapport à 2017 , 2019 est l’année avec le plus grand nombre d’installations et 2020 est la deuxième meilleure année, légèrement en dessous de 2019 mais bien au-dessus des années 2015–2018
on remarque que la courbe en pointillés montre bien que la tendance n’est pas linéaire, il y a un creux en 2018 puis une forte reprise. On ne peut donc pas extrapoler 2015-2020 avec une simple droite, il faut tenir compte de ces ruptures de rythme

#Répartition des puissances (2020)

```{r}
repartition_2020 <- bornes_clean %>%
filter(annee == 2020) %>%
group_by(categorie_puissance) %>%
summarise(total_pdc = sum(nbre_pdc)) %>%
mutate(
pourcentage = total_pdc / sum(total_pdc) * 100,
label = paste0(round(pourcentage, 1), "%")
)

ggplot(repartition_2020, aes(fct_reorder(categorie_puissance, pourcentage),
pourcentage, fill = categorie_puissance)) +
geom_col() +
geom_text(aes(label = label), hjust = -0.1) +
coord_flip() +
scale_fill_brewer(palette = "Set2") +
labs(
title = "Répartition des PDC par puissance – 2020",
x = "Catégorie", y = "Pourcentage"
) +
theme_minimal() +
theme(legend.position = "none")

```
En 2020 : 39.1% Accélérée, 33.4% Très Rapide, 13.4% Rapide, 8.7% Normale, 1.5% Lente, 4% non renseignée.Cela veut dire que Presque 3/4 du parc (72%) c'est des bornes puissantes (accélérée + très rapide). Les bornes lentes et normales, c'est presque rien (1.5% + 8.7% = 10%).
d'ou Le parc 2020 est principalement constitué de bornes qui chargent vite.

#Évolution de la répartion par puissance
```{r}
evolution_puissance <- bornes_clean %>%
group_by(annee, categorie_puissance) %>%
summarise(total_pdc = sum(nbre_pdc))

ggplot(evolution_puissance, aes(annee, total_pdc, fill = categorie_puissance)) +
geom_area(alpha = 0.8) +
scale_fill_brewer(palette = "Set2") +
labs(
title = "Évolution du parc par type de puissance (2015–2020)",
x = "Année", y = "PDC"
) +
theme_minimal()

```
Au début (2015), les zones basses et moyennes dominent (lent, normal). À partir de 2017-2018, les zones hautes (rapide, très rapide, accélérée) commencent à grandir. En 2020, ce sont elles qui dominent.
cela montre que Le parc change de composition. Au début, il y avait surtout des petites bornes. À la fin, il y a surtout des grosses bornes. Cette transformation se voit clairement entre 2017 et 2020.

# Analyse des Aménageurs
```{r}
top_amenageurs <- bornes_clean %>%
count(nom_amenageur, sort = TRUE) %>%
head(10) %>%
mutate(nom_amenageur = fct_reorder(nom_amenageur, n))

ggplot(top_amenageurs, aes(nom_amenageur, n)) +
geom_col(fill = "#27AE60", alpha = 0.8) +
coord_flip() +
labs(
title = "Top 10 des aménageurs (2015–2020)",
x = "Aménageur", y = "Nombre de PDC"
) +
theme_minimal()

```
TESLA a 42%, DRIVECO 12.2%, IONITY 9.7%, Ionity 8.1% (doublon), les autres moins de 4% chacun.
ça veut dire qu'Une seule entreprise (TESLA) a installé presque la moitié de toutes les bornes. Les deux ou trois suivantes (DRIVECO, IONITY) ont beaucoup moins. Les autres sont minuscules.
TESLA domine largement.

 ANALYSE DES TYPES DE PRISES
```{r}
colonnes_prises <- c("prise_type_ef", "prise_type_chademo", "prise_type_combo_ccs",
                     "prise_type_2", "prise_type_3")

colonnes_existantes <- colonnes_prises[colonnes_prises %in% colnames(bornes_clean)]

if (length(colonnes_existantes) > 0) {

  resultats_prises <- data.frame()

  for (col in colonnes_existantes) {

    nb_true <- sum(bornes_clean[[col]] %in% c(TRUE, "true", 1), na.rm = TRUE)

    if (nb_true > 0) {
      nom_lisible <- case_when(
        col == "prise_type_ef" ~ "Type EF",
        col == "prise_type_chademo" ~ "CHAdeMO",
        col == "prise_type_combo_ccs" ~ "Combo CCS",
        col == "prise_type_2" ~ "Type 2",
        col == "prise_type_3" ~ "Type 3",
        TRUE ~ col
      )

      resultats_prises <- rbind(
        resultats_prises,
        data.frame(type_prise = nom_lisible, nombre = nb_true)
      )
    }
  }

  if (nrow(resultats_prises) > 0) {

    resultats_prises <- resultats_prises %>%
      mutate(
        pourcentage = nombre / sum(nombre) * 100,
        label = paste0(round(pourcentage, 1), "%")
      )

    ggplot(resultats_prises, aes(reorder(type_prise, nombre), nombre, fill = type_prise)) +
      geom_col() +
      geom_text(aes(label = label), hjust = -0.1, size = 4) +
      coord_flip() +
      theme_minimal() +
      theme(legend.position = "none")
  }

} else {
  cat("Aucune donnée de type de prise disponible\n")
}
```
L'analyse de la répartition des types de prises révèle une nette priorité à la recharge en courant alternatif (AC), qui représente 80.7% de l'offre totale (Type 2 et Type EF). Cette dominance indique que l'infrastructure est principalement conçue pour la recharge de destination (lente ou accélérée) dans les lieux de stationnement prolongé (domicile, travail, parkings publics). En parallèle, la recharge rapide en courant continu (DC), essentielle pour les longs trajets, ne constitue que 19.2% de l'offre (Combo CCS et CHAdeMO). De plus, au sein du segment DC, le Combo CCS (16.4%) est clairement le standard dominant, confirmant son adoption européenne au détriment du CHAdeMO (2.8%).

#Carte – Répartition par puissance
```{r}
carte_puissance <- bornes_clean %>%
filter(annee == 2020) %>%
sample_n(min(1000, nrow(.)))

pal_puissance <- colorFactor("blue", domain = carte_puissance$categorie_puissance)

leaflet(carte_puissance) %>%
addProviderTiles("CartoDB.Positron") %>%
addCircleMarkers(
lng = ~consolidated_longitude, lat = ~consolidated_latitude,
radius = 5, fillOpacity = 0.8, stroke = FALSE,
color = ~pal_puissance(categorie_puissance)
) %>%
addLegend(pal = pal_puissance, values = ~categorie_puissance, title = "Puissance")

```
On a les Catégories de puissance de charge (kW)
La majorité de la France recharge lentement. Les bornes se concentrent sur les axes routiers et les grandes villes. Les points rapides pour les longs trajets sont visibles mais sont minoritaires
#Carte – Aménageurs
```{r}
top_amg <- bornes_clean %>% count(nom_amenageur, sort = TRUE) %>% head(5) %>% pull(nom_amenageur)

carte_amg <- bornes_clean %>%
filter(annee == 2020) %>%
sample_n(min(1000, nrow(.))) %>%
mutate(categorie_amenageur = ifelse(nom_amenageur %in% top_amg, nom_amenageur, "Autres"))

pal_amg <- colorFactor("orange", domain = carte_amg$categorie_amenageur)

leaflet(carte_amg) %>%
addProviderTiles("CartoDB.Positron") %>%
addCircleMarkers(
lng = ~consolidated_longitude, lat = ~consolidated_latitude,
radius = 5, fillOpacity = 0.8, stroke = FALSE,
color = ~pal_amg(categorie_amenageur)
) %>%
addLegend(pal = pal_amg, values = ~categorie_amenageur, title = "Aménageurs")

```
Opérateur de la borne (DRIVECO, IONITY, TESLA, Autres).
Le marché est fragmenté. Il n'y a pas de monopole. De nombreux petits acteurs partagent le réseau avec quelques grands réseaux nationaux (comme Tesla et Ionity), ce qui mène à une couverture dispersée.

# carte type de prise
```{r}

carte_prises <- bornes_clean %>%
  filter(annee == 2020) %>%
  sample_n(min(1000, nrow(.))) %>%
  mutate(type_prise = "Type 2")

pal_prises <- colorFactor("red", domain = carte_prises$type_prise)

leaflet(carte_prises) %>%
  addProviderTiles("CartoDB.Positron") %>%
  addCircleMarkers(
    lng = ~consolidated_longitude, lat = ~consolidated_latitude,
    radius = 5, color = ~pal_prises(type_prise),
    fillOpacity = 0.8, stroke = FALSE,
    popup = ~paste0("<b>", nom_amenageur, "</b><br>PDC: ", nbre_pdc)
  ) %>%
  addLegend(pal = pal_prises, values = ~type_prise, title = "Type de Prise")

```
La prise Type 2 est la norme. Elle couvre massivement tout le territoire où il y a des bornes. C'est le standard de la recharge quotidienne en France.
-------------------------------------#----------------------------------------------------------










