---
title: "deploiement IRVE"
author: "zarafa"
date: "2025-11-3"
output: html_document
---
# ANALYSE DU DÉPLOIEMENT DE L'INFRASTRUCTURE DE RECHARGE (IRVE)
library(tidyverse)
library(lubridate)
library(scales)
library(leaflet)
library(RColorBrewer)
library(viridis)
```

```{r}
bornes <- read_csv("U:/Documents/BUT3/SAE_mener_une etude_stat/consolidation-etalab-schema-irve-statique-v-2.3.1-20251116.csv")
SEPARATEUR_CSV <- ";"                           
DECIMAL_CSV <- ","

```
#Nettoyage et préparation
```{r}
bornes_clean <- bornes %>%
mutate(
consolidated_latitude = as.numeric(str_replace_all(consolidated_latitude, "," , ".")),
consolidated_longitude = as.numeric(str_replace_all(consolidated_longitude, "," , ".")),
date_mise_en_service = as.Date(date_mise_en_service),
annee = year(date_mise_en_service),
annee_mois = floor_date(date_mise_en_service, "month"),
trimestre = paste0(year(date_mise_en_service), "-T", quarter(date_mise_en_service)),
categorie_puissance = case_when(
puissance_nominale >= 150 ~ "Très Rapide (≥150 kW)",
puissance_nominale >= 50  ~ "Rapide (50-149 kW)",
puissance_nominale >= 22  ~ "Accélérée (22-49 kW)",
puissance_nominale >= 7   ~ "Normale (7-21 kW)",
puissance_nominale > 0    ~ "Lente (<7 kW)",
TRUE ~ "non renseignée"
)
) %>%
filter(
annee >= 2015 & annee <= 2020,
nbre_pdc > 0,
!is.na(puissance_nominale),
!is.na(consolidated_latitude),
!is.na(consolidated_longitude)
)

```

#Évolution cumulative
```{r}
evolution_cumulative <- bornes_clean %>%
arrange(date_mise_en_service) %>%
group_by(annee_mois) %>%
summarise(
pdc_mensuels = sum(nbre_pdc, na.rm = TRUE),
stations_mensuelles = n_distinct(id_station_itinerance)
) %>%
ungroup() %>%
mutate(
pdc_cumules = cumsum(pdc_mensuels),
stations_cumulees = cumsum(stations_mensuelles)
)

```
#visualisation
```{r}
ggplot(evolution_cumulative, aes(annee_mois, pdc_cumules)) +
geom_line(color = "#2E86AB", linewidth = 1.2) +
geom_point(data = subset(evolution_cumulative, annee_mois == max(annee_mois)),
color = "#E74C3C", size = 3) +
geom_text(
data = subset(evolution_cumulative, annee_mois == max(annee_mois)),
aes(label = paste0("2020: ", comma(pdc_cumules), " PDC")),
vjust = -1, size = 5, fontface = "bold", color = "#E74C3C"
) +
scale_y_continuous(labels = comma_format()) +
scale_x_date(date_breaks = "1 year", date_labels = "%Y",
limits = c(as.Date("2015-01-01"), as.Date("2020-12-31"))) +
labs(
title = "Évolution cumulative des points de charge (2015–2020)",
x = "Année", y = "PDC cumulés"
) +
theme_minimal()

```
La courbe monte tout le temps, sans jamais redescendre: ça veut dire qu’on ajoute des points de charge chaque mois et que le parc grossit en continu sur toute la période.La pente devient de plus en plus forte à partir de 2017–2018,
puis surtout 2019–2020: le rythme d’installation s’accélère, on n’est plus dans une phase de test mais dans un vrai déploiement massif.
On peut donc dire qu' au début la croissance est lente, puis la France “met le turbo” et finit 2020 avec un volume de PDC très nettement supérieur à celui de 2015

#Évolution annuelle
```{r}
evolution_annuelle <- bornes_clean %>%
group_by(annee) %>%
summarise(pdc_annuels = sum(nbre_pdc)) %>%
mutate(croissance_pct = (pdc_annuels / lag(pdc_annuels) - 1) * 100)

ggplot(evolution_annuelle, aes(factor(annee), pdc_annuels)) +
geom_col(fill = "#3498DB", alpha = 0.8) +
geom_text(aes(label = comma(pdc_annuels)), vjust = -0.5) +
geom_line(aes(y = pdc_annuels, group = 1),
color = "#E74C3C", linewidth = 1, linetype = "dashed") +
scale_y_continuous(labels = comma_format()) +
labs(
title = "Déploiement annuel des points de charge (2015–2020)",
x = "Année", y = "Nombre de PDC"
) +
theme_minimal()

```
2015–2017: montée progressive, chaque année on installe plus de PDC que l’année précédente.
2018: chute par rapport à 2017, donc une sorte de “pause” ou de ralentissement dans les installations 
2019–2020: explosion en 2019 puis niveau encore très élevé en 2020, même si un peu en dessous de 2019.
on remarque que la courbe en pointillés montre bien que la tendance n’est pas linéaire, il y a un creux en 2018 puis une forte reprise. On ne peut donc pas extrapoler 2015-2020 avec une simple droite, il faut tenir compte de ces ruptures de rythme

#Répartition des puissances (2020)

```{r}
repartition_2020 <- bornes_clean %>%
filter(annee == 2020) %>%
group_by(categorie_puissance) %>%
summarise(total_pdc = sum(nbre_pdc)) %>%
mutate(
pourcentage = total_pdc / sum(total_pdc) * 100,
label = paste0(round(pourcentage, 1), "%")
)

ggplot(repartition_2020, aes(fct_reorder(categorie_puissance, pourcentage),
pourcentage, fill = categorie_puissance)) +
geom_col() +
geom_text(aes(label = label), hjust = -0.1) +
coord_flip() +
scale_fill_brewer(palette = "Set2") +
labs(
title = "Répartition des PDC par puissance – 2020",
x = "Catégorie", y = "Pourcentage"
) +
theme_minimal() +
theme(legend.position = "none")

```
En 2020 : 39.1% Accélérée, 33.4% Très Rapide, 13.4% Rapide, 8.7% Normale, 1.5% Lente, 4% non renseignée.Cela veut dire que Presque 3/4 du parc (72%) c'est des bornes puissantes (accélérée + très rapide). Les bornes lentes et normales, c'est presque rien (1.5% + 8.7% = 10%).
d'ou Le parc 2020 est principalement constitué de bornes qui chargent vite.

#Évolution par puissance
```{r}
evolution_puissance <- bornes_clean %>%
group_by(annee, categorie_puissance) %>%
summarise(total_pdc = sum(nbre_pdc))

ggplot(evolution_puissance, aes(annee, total_pdc, fill = categorie_puissance)) +
geom_area(alpha = 0.8) +
scale_fill_brewer(palette = "Set2") +
labs(
title = "Évolution du parc par type de puissance (2015–2020)",
x = "Année", y = "PDC"
) +
theme_minimal()

```
Au début (2015), les zones basses et moyennes dominent (lent, normal). À partir de 2017-2018, les zones hautes (rapide, très rapide, accélérée) commencent à grandir. En 2020, ce sont elles qui dominent.
cela montre que Le parc change de composition. Au début, il y avait surtout des petites bornes. À la fin, il y a surtout des grosses bornes. Cette transformation se voit clairement entre 2017 et 2020.

#Aménageurs
```{r}
top_amenageurs <- bornes_clean %>%
count(nom_amenageur, sort = TRUE) %>%
head(10) %>%
mutate(nom_amenageur = fct_reorder(nom_amenageur, n))

ggplot(top_amenageurs, aes(nom_amenageur, n)) +
geom_col(fill = "#27AE60", alpha = 0.8) +
coord_flip() +
labs(
title = "Top 10 des aménageurs (2015–2020)",
x = "Aménageur", y = "Nombre de PDC"
) +
theme_minimal()

```
TESLA a 42%, DRIVECO 12.2%, IONITY 9.7%, Ionity 8.1% (doublon), les autres moins de 4% chacun.
ça veut dire qu'Une seule entreprise (TESLA) a installé presque la moitié de toutes les bornes. Les deux ou trois suivantes (DRIVECO, IONITY) ont beaucoup moins. Les autres sont minuscules.
TESLA domine largement.

#Carte – Répartition par puissance
```{r}
carte_puissance <- bornes_clean %>%
filter(annee == 2020) %>%
sample_n(min(1000, nrow(.)))

pal_puissance <- colorFactor("blue", domain = carte_puissance$categorie_puissance)

leaflet(carte_puissance) %>%
addProviderTiles("CartoDB.Positron") %>%
addCircleMarkers(
lng = ~consolidated_longitude, lat = ~consolidated_latitude,
radius = 5, fillOpacity = 0.8, stroke = FALSE,
color = ~pal_puissance(categorie_puissance)
) %>%
addLegend(pal = pal_puissance, values = ~categorie_puissance, title = "Puissance")

```

#Carte – Aménageurs
```{r}
top_amg <- bornes_clean %>% count(nom_amenageur, sort = TRUE) %>% head(5) %>% pull(nom_amenageur)

carte_amg <- bornes_clean %>%
filter(annee == 2020) %>%
sample_n(min(1000, nrow(.))) %>%
mutate(categorie_amenageur = ifelse(nom_amenageur %in% top_amg, nom_amenageur, "Autres"))

pal_amg <- colorFactor("orange", domain = carte_amg$categorie_amenageur)

leaflet(carte_amg) %>%
addProviderTiles("CartoDB.Positron") %>%
addCircleMarkers(
lng = ~consolidated_longitude, lat = ~consolidated_latitude,
radius = 5, fillOpacity = 0.8, stroke = FALSE,
color = ~pal_amg(categorie_amenageur)
) %>%
addLegend(pal = pal_amg, values = ~categorie_amenageur, title = "Aménageurs")

```
-------------------------------------#----------------------------------------------------------









